【裁判字號】    89,台上,1231
【裁判日期】    890309
【裁判案由】    貪污
【裁判全文】
最高法院刑事判決                              八十九年度台上字第一二三一號
    上  訴  人  甲○○
右上訴人因貪污案件，不服台灣高等法院台南分院中華民國八十八年十一月十日第二
審更審判決（八十八年度上更(一)字第二四一號，起訴案號：台灣嘉義地方法院檢察署
八十六年度偵字第四五一四號），提起上訴，本院判決如左：
    主  文
上訴駁回。
    理  由
按刑事訴訟法第三百七十七條規定：上訴於第三審法院，非以判決違背法令為理由，
不得為之。是提起第三審上訴，應以原判決違背法令為理由，係屬法定要件。如果上
訴理由狀並未依據卷內訴訟資料為具體指摘，並足據以辨認原判決已具備違背法令之
形式；或所指摘原判決違法情事，顯與法律規定得為第三審上訴理由之違法情形，不
相適合時，均應認其上訴為違背法律上之程式，予以駁回。本件上訴人甲○○上訴意
旨略稱：(一)上訴人於民國八十年三月十三日奉派擔任庶務工作，業務繁雜，故未逐張
點算汽油及柴油油票，且交接後李有忠仍繼續協助上訴人辦理代發司機領油業務至同
年十二月底，其間尚多次代理總務科長負責審核，復自八十一年一月一日起更接任總
務科長，而八十年四月一日至三十日止，油料購存統計表之本月購入欄僅登載柴油三
千五百公升，諒係上訴人接收柴油之實際數量，可見上訴人接收之初，柴油即短少一
千五百零八十公升。至於汽油部分，葉火全於交接當日領走四十公升，雖油料購存統
計表記載結存一萬六千九百公升，但司機領用油簿上僅結存六千九百四十公升，顯
見上訴人接收汽油數量是否確為一萬六千九百四十公升，已非無疑。另參諸李有忠自
陳八十年三月十三日將油料交上訴人，帳面登載汽油六千九百八十公升，實際上剩餘
一萬多公升，保管的和實際上的油料不大相同等語，自難徒憑日後清點帳目與實際不
符，即遽令上訴人負侵占罪責。原審僅憑臆測認定上訴人犯罪，採證於法有違。(二)苟
李有忠所稱保管的和實際的油料不相同等語屬實，則不實之油料領用登記簿結算出不
實之上月購入、消耗、結存之車輛油料購存統計表後，尚須呈由覆核人員蔡柔娟、總
務科長陳天賜、會計主任鄭銘森、院長朱瓊華審核，何以未見糾正﹖又何以不被發覺
﹖原審未傳訊上開相關人員查證，即率行判決，亦有查證未盡之違法。(三)證人林朝雄
、黃明哲、簡復炫於調查站調查中雖均稱上訴人未經彼等同意蓋用彼等印章於油料登
記簿上等語，但按上訴人辦理庶務取用同仁印章代領出差費、加班費及紀念品等，乃
屬常情，證人王簡淑嬌於原審亦證稱上訴人取用林朝雄印章時並無異狀，伊在調查站
調查時並未說目睹上訴人擅取林朝雄印章等語；另總務科長陳天賜質問林朝雄剩餘用
油如何處理時，據稱那是司機之福利，剩餘用油都是司機拿去自己用等語；證人林朝
雄所證述亦有部分不符事實，參諸法院院長司機常有多准領用油票等因素，原審未斟
酌及此，遽依林朝雄、黃明哲、簡復炫顧及本身利害未敢說出真相之證詞，資為不利
於上訴人認定之證據，亦屬違法。(四)上訴人雖於八十五年八月間自行出資購買汽油四
萬四千五百六十六公升、柴油四千公升繳回法院，但係上訴人自認倒楣補足油料，並
非畏罪情虛，原判決據為認定上訴人侵占之依據，尚屬不當。又上訴人從未語及遺失
具體年度及遺失油料之數量，原判決謂上訴人曾辯稱於八十二年間遺失約一萬三千公
升油料云云，亦屬不合。惟查原審依其調查證據結果，本於推理作用，認定上訴人原
係台灣嘉義地方法院執達員，為依據法令從事公務之人員，於八十年三月十三日至八
十五年十一月八日止，利用其經辦該院庶務工作，負責油料採購、管理、登記、發放
及保管職務之機會，基於意圖為自己不法所有之概括犯意，明知其自前承辦人李有忠
承接汽油為一萬六千九百四十公升、柴油為五千二百四十公升，而於八十年三月十九
日林以清領用汽油四十公升後，實際結存汽油為一萬六千一百公升，於同年四月九日
司機吳聲鑫領用柴油八十公升，實際結存柴油五千一百六十公升，竟連續依領用數額
後核算出不實結存數額，登載於職務上所掌司機油料領用登記簿之公文書上；復於經
辦油料期間，以短列汽、柴油之購入及結存量方式，或連續盜用司機林朝雄、簡復炫
、黃明哲印章蓋於上開登記簿上，連續為不實之登載；又連續於每月初，依不實之油
料領用登記簿、結算出不實之上月購入、消耗、結存汽、柴油，而登載於車輛油料購
存統計表後，呈請審核而連續行使之，均足生損害於台灣嘉義地方法院對油料管理之
正確性及林朝雄、簡復炫、黃明哲，上訴人以上開方式，計侵占汽油四萬四千五百六
十六公升、柴油四千公升，總計價值新台幣三十萬九千二百十一元，詳如原判決事實
所載等情；因將第一審論處上訴人連續依據法令從事公務之人員侵占公有財物罪刑之
判決撤銷，改判仍論處同一罪刑。業已明其所憑之證據及認定之理由，並以上訴人
之前手即李有忠於司機領用油票清冊之記載固與實際有所不符，但李有忠移交上訴人
之油料數量，業於移交清冊上載明，另證人李有忠於原審證稱移交清冊上記載之油料
數量均實在，那時因油價不一，故一萬公升汽油油票另外放，沒有登記在司機領用油
票清冊，柴油五千公升亦沒有登記，但伊有將油票點交給上訴人；於八十年三月十三
日至同年年底僅係協助上訴人，並非伊經手油票等語；上訴人亦不否認有從李有忠手
上接收油票，其事後質疑是否有該油票，自非有據；又上訴人於八十五年八月間移交
上開庶務工作時，計短少汽油四萬四千五百六十六公升、柴油四千公升，數量甚鉅，
苟係業務繁忙漏為登載，亦應庫存油料比帳載結存之數量為多，始符常理，其所辯油
料有遺失，因業務繁忙，未依規定登載，致油料短少，不知何以實際數量短少等語，
不足採信；另上訴人盜用司機林朝雄、簡復炫、黃明哲之印章，蓋用於司機領用油料
登記簿上，侵占各該油料等情，業據此三人及證人王簡淑嬌證述綦詳，彼等之證供，
經核與事實相符；雖林朝雄之證供部分與事實出入，但關於上訴人上開此部分犯行基
本事實之證供並無二致，難認其指證全不可採；上訴人否認此部分犯行，亦無可採；
俱分別於理由內予以指駁及說明。從形式上觀察，尚無違背法令之情形存在。原判決
既明依憑上述證據已足認定上訴人本件犯行，則原審縱未傳訊台灣嘉義地方法院覆
核人員蔡柔娟、總務科長陳天賜、會計主任鄭銘森等人調查何以未發現上開登載不實
予以糾正等情，亦顯然於判決結果無影響；另上訴人雖於第一審辯稱遺失很多油票（
一審卷一二九、二四四頁），但其此項辯解不足採信，業經原判決於理由內予以說明
，則縱令上訴人未陳稱係於何時遺失及遺失多少數量，原判決理由贅載上訴人辯稱於
八十二年間遺失油票約一萬三千公升云云，仍顯然於判決結果無影響，依刑事訴訟法
第三百八十條規定，上訴意旨(二)及(四)關於此部分所指，均非適法之第三審上訴理由。
至其餘上訴意旨，或對原審已經調查及已於判決理由內詳予指駁說明之事項，或對原
審採證認事職權之適法行使，重為事實上之爭執，及徒憑己見任意指摘，俱不足據以
辨認原判決有各該所指違背法令之形式。綜上所述，依首開說明，應認本件上訴為違
背法律上之程式，予以駁回。
據上論結，應依刑事訴訟法第三百九十五條前段，判決如主文。
中      華      民      國    八十九    年      三      月      九      日
                              最高法院刑事第十庭
                                  審判長法官  曾  有  田
                                        法官  陳  宗  鎮
                                        法官  劉  介  民
                                        法官  魏  新  和
                                        法官  孫  增  同
      右正本證明與原本無異
                                              書  記  官
中      華      民      國    八十九    年      三      月     十五     日


司法院資訊處製作；財團法人民間司法改革基金會備份。
